【裁判字號】    92,訴,610
【裁判日期】    920905
【裁判案由】    返還不當得利等
【裁判全文】
臺灣臺北地方法院民事判決                          九十二年度訴字第六一０號
    原      告  乙○○
    訴訟代理人  林復宏律師
                吳西源律師
    被      告  甲○○
    訴訟代理人  李建民律師
右當事人間請求返還不當得利等事件，本院於民國九十二年八月十五日言詞辯論終結
，判決如左：
    主    文
被告應給付原告新台幣肆佰肆拾捌萬貳仟零陸拾捌元及自民國九十二年二月十九日起
至清償日止，按週年利率百分之五計算之利息。
訴訟費用由被告負擔。
本判決於原告以新台幣壹佰肆拾玖萬伍仟元供擔保後，得假執行；但被告如於假執行
程序實施前，以新台幣肆佰肆拾捌萬貳仟零陸拾捌元為原告預供擔保，得免假執行。
    事    實
甲、原告方面：
一、聲明：
    如主文第一項所示；及以供擔保為條件之假執行宣告。
二、陳述：
    原告係簡任十職等之公務員，於民國八十五年間將薪俸以外之餘款借貸予親朋好
    友，在九十一年初陸續收回出借款項，因慮及未依法據實申報財產乃委請至交好
    友即被告開設銀行帳戶供原告存、提款之用，被告受原告委託後乃於九十一年一
    月四日至華南商業銀行台北南門分行開設帳號000000000000號之活
    期儲蓄存款帳戶（下稱系爭帳戶），並將存摺、印章、提款卡、密碼通知書交付
    予原告。原告取得存摺後，自九十一年一月七日起至同年五月十日陸續存入三百
    一十五萬元於系爭帳戶中，另將發票日為九十一年二月八日、七月一日、九月二
    十六日面額合計一百二十萬元之支票委託華南商業銀行提示，存入系爭帳戶內，
    原告雖曾自系爭帳戶提領七十萬元，惟於同年十二月九日存入七十五萬一千一百
    三十六元，至九十一年十二月十日存款餘額四百四十八萬二千零六十八元。詎被
    告竟意圖自己不法之所有，於九十一年十二月三日向華南銀行謊稱遺失系爭帳戶
    存摺、印章及提款卡，辦理掛失重新領取新摺，致原告不能以系爭帳戶提領存款
    ，並自系爭帳戶提領一百六十萬四千八百元，被告明知系爭款項均係原告委託其
    開戶存入，竟違背契約義務，擅自領取，侵害原告之財產權，致原告受有損害，
    爰依不當得利及侵權行為之法律關係，請求被告返還四百四十八萬二千零六十八
    元及自起訴狀繕本送達翌日即九十二年二月十九日起至清償日止，按週年利率百
    分之五計算之利息。
三、證據：
    提出存摺、存摺印章、密碼通知書。
乙、被告方面：
一、聲明：
    駁回原告之訴；暨以供擔保為條件之免假執行宣告。
二、陳述：
（一）兩造因業務往來而熟識，原告身為公務員，為參選財團法人中華圖書出版發展
      基金會董事長及競選台北市出版商同業公會理事長連任，不方便出現在某些場
      合及應酬，而由被告出面為原告打點及處理，故開立系爭帳戶供兩造共同使用
      ，由原告保有存摺及提款卡，被告則保有系爭帳戶之印章，原告均係使用系爭
      帳戶支付被告代墊之公關及應酬費用，被告亦交付現金一百六十萬元予原告存
      入系爭帳戶。
（二）原告積欠被告代墊之公關費用計有五十萬元，被告在九十一年十一月中旬向原
      告索取系爭帳戶之存摺、印章、提款卡欲提領系爭帳戶之存款一百六十萬元時
      ，原告表示已遺失，被告始於九十一年十二月三日申請補發，再將被告存入之
      一百六十萬元提出一百五十八萬元，其餘原告存入之款項，被告並未動用，被
      告若欲侵占原告之存款，大可將帳戶內之存款全部提出，又何需保留部分款項
      。
三、證據：
    提出存款往來明細。
丙、本院依職權函調系爭帳戶變更申請及存款往來明細、調閱本院九十二年自二九七
    號刑事卷。
    理    由
一、原告起訴主張：伊為簡任十職等之公務員，在八十五年間將薪俸以外之餘款借貸
    予親友，因申報財產時漏未將借貸予親友之款項據實申報，故在九十一年間收回
    出借款項時，委託被告以被告名義開立存款帳戶，供伊存提款之用，被告則於九
    十一年一月四日開立系爭帳戶，並於開戶後將系爭帳戶之存摺、印章、提款卡、
    密碼通知書等交付予原告，原告陸續存入四百四十餘萬元。詎被告竟意圖自己不
    法之所有，於九十一年十二月三日向華南銀行謊稱遺失系爭帳戶存摺、印章及提
    款卡，辦理掛失，重新領取新摺，將系爭帳戶內之存款置於被告之管理力下，不
    法占有原告於系爭帳戶內之存款，並擅自提領一百六十萬四千八百元，致原告受
    有存款計四百四十八萬二千零六十八元之損害，爰依侵權行為及不當得利之法律
    關係，求命判決被告給付上款及自九十二年二月十九日起至清償日止之法定遲延
    利息等語。
二、被告則以：兩造因業務往來而熟識，系爭帳戶係被告開立供兩造共同使用，帳戶
    內之存款其中一百六十萬元係被告所存入，被告於九十一年十一月中旬欲領取該
    筆款項而向原告索取印章、存摺及提款卡，惟原告稱已遺失，被告始申請補發，
    並提領屬於被告所有一百六十萬元中之一百五十八萬元，被告之行為不構成侵權
    行為，亦無不當得利等語，資為抗辯。
三、按當事人主張有利於己之事實者，就該事實，應負舉證責任，民事訴訟法第二百
    七十七條前段所明定。又一般人將金錢存放於自己之存摺內為常態事實，將金錢
    存放於他人存摺內，為變態事實。故本件應先由原告舉證證明兩造間有借名存款
    之事實。經查：系爭帳戶之存摺、印章、金融卡、密碼函均由原告持有，此有原
    告提之存摺、印章、密碼函、金融卡可證（見本院卷第一一頁至一七頁），而系
    爭帳戶內之存款亦均由原告存入等情，為被告所不爭執，則倘系爭帳戶係兩造共
    同使用，衡之常情，被告應無將提款所需之文件全數交予原告保管之理；況共同
    使用帳戶除帳戶內之全部存款共有外，極易使帳目混淆不清，在共同使用人之間
    ，應有其內部約定，始符一般經驗法則。而本件兩造並無約定如何使用帳戶及分
    配存款，故被告辯稱系爭帳戶係兩造共同使用云云，顯與常情不合，要難採信。
    而被告雖辯稱保有系爭帳戶之印章，但未能舉證以實其說，其辯稱系爭帳戶內之
    存款中一百六十萬元係自其個人帳戶內提領出，交由原告存入系爭帳戶等情，固
    據提出存款帳戶為證，但為原告所否認。查該活期存款帳戶僅能證明被告曾於某
    年某月某日提領現金多少，並不能證明被告將領取之現金交付予原告存入系爭帳
    戶內，故被告辯稱系爭帳戶之存款有一百六十萬元為其所有云云，亦無可採。從
    而，原告主張其向被告借用系爭帳戶存款，系爭帳戶之存款全數為其所有，應堪
    採信；至於原告之存款來源，是否涉及不法，則與本件無關。
四、又無法律上之原因而受利益，致他人受損害者，應返還其利益。雖有法律上之原
    因，而其後已不存在者，亦同。為民法第一百七十九條所明定。系爭帳戶之存款
    係原告借用被告之名義存放，已如前述，就兩造之內部關係而言，其提領權應屬
    原告，被告辦理掛失，更換印章、存摺及金融卡，致原告不能以掛失前之系爭帳
    戶提領存款，並拒將更換後之存摺、印章交付原告，使原告喪失提領系爭帳戶存
    款之支配權，而被告因此得自由支配系爭帳戶內之存款，受有相當於存款之利益
    ，致原告受有損害，其所受利益與原告所受損害間具有相當之因果關係。查被告
    於九十一年十二月三日辦理系爭存摺之掛失，而系爭帳戶在九十一年十月十九日
    之存款餘額為三百七十三萬零九百三十二元，至被告掛失時即九十一年十二月三
    日間並無變動，於九十一年十二月十日存入七十五萬一千一百三十六元，九十一
    年十二月二十一日利息二萬二千七百七十一元，合計四百五十萬四千八百三十九
    元等情，有華南銀行南門分行檢附之摺據補換領書、存款往來明細表可參（見本
    院卷第一一六至一一七頁），被告雖僅提領其中一百六十萬四千八百元，此有卷
    附存款往來明細表可參（見本院卷第一一七頁），惟新摺內之存款，亦僅被告得
    基於消費寄託之法律關係提領，被告實際上亦受有系爭帳戶存款餘額之利益，故
    原告主張被告辦理掛失換發新摺，致其受有四百四十八萬二千零六十八元之損害
    ，依不當得利之法律關係，請求被告賠償上款及自九十二年二月十九日起至清償
    日止，按週年利率百分之五計算之利息，為有理由，應予准許。
五、假執行之宣告：
    兩造均陳明願供擔保，聲請宣告假執行或免假執行，核無不合，爰分別酌定相賞
    之擔保金額准許之。
六、本件事證已臻明確，兩造其餘攻擊及防禦方法，於判決結果不生影響，毋庸一一
    論述；又原告之請求既依不當得利之法律關係而獲滿足，被告之行為是否構成侵
    權行為，即無另為審酌之必要；至於原告涉及財產申報不實部分，應由本院移請
    原告所屬機關另為處理，附此敘明。
七、結論：
    原告之訴為有理由，依民事訴訟法第七十八條、第三百九十條第二項、第三百九
    十二條，判決如主文。
    。
中      華      民      國    九十二    年      九      月      五      日
                              民事第五庭  法  官    吳素勤
右為正本係照原本作成
如對本判決上訴，須於判決送達後廿日內向本院提出上訴狀
中      華      民      國    九十二    年      九      月      五      日
                                          書記官    曾寶生


司法院資訊處製作；財團法人民間司法改革基金會備份。
